臺灣高等法院民事判決　　　　　　　　100年度上易字第262號
上　訴　人　李國君
訴訟代理人　呂康德律師
被上訴人　　王淑芬
訴訟代理人　羅子武律師
　　　　　　李志正律師
上列當事人間履行契約事件，上訴人對於中華民國99年12月31
日臺灣士林地方法院99年度訴字第859號第一審判決提起上訴，
本院於100年6月28日言詞辯論終結，判決如下：
    主  文
上訴駁回。
第二審訴訟費用由上訴人負擔。
    事實及理由
一、上訴人聲明：（一）原判決廢棄。（二）被上訴人在第一審
    之訴駁回。
    被上訴人聲明：如主文所示。
二、被上訴人起訴主張：伊於民國99年4月2日與上訴人之代理人
    林志龍，就上訴人所有坐落臺北市○○區○○段1小段24-2
    地號土地地目田面積10平方公尺所有權全部（下稱系爭土地
    ），達成以新台幣（下同）100萬元成交之買賣契約合意，
    並交付伊所簽發面額100萬元之支票1張予林志龍簽收無誤，
    詎上訴人事後違約不願出售。因林志龍係上訴人之代理人，
    有出售系爭土地之代理權，伊就標的物、價金等買賣契約之
    要素，皆已與林志龍達成一致之合意，兩造間之買賣契約顯
    已成立。且上訴人於林志龍收受伊l00萬元支票前，並未撤
    銷對林志龍之授權。縱認上訴人與林志龍間就代理權另有限
    制或撤回之情事，上訴人亦不得以之對抗伊。上訴人負有與
    伊成立移轉物權之書面契約，使伊取得系爭土地所有權之義
    務。爰依民法第345條、第348條規定及兩造間之買賣關係，
    求為命上訴人將系爭土地辦理所有權移轉登記予伊之判決。
    上訴人則以：依民法第166條之1規定，契約若以負擔不動產
    物權之移轉、設定或變更之義務為標的者，其契約屬要式契
    約，應由公證人作成公證書始為成立。若該契約未由公證人
    作成公證書，除非當事人已合意為不動產物權之移轉而完成
    登記者，此移轉登記仍為有效，否則不能單憑債權之買賣契
    約訴請移轉登記。又依民法第758條規定，關於不動產物權
    得喪之契約，應以書面為之，否則無效。而民法第758條第2
    項規定為98年1月23日修法所增訂，原為該條所無，被上訴
    人所舉判例與民法第758條第2項規定之內容顯有牴觸，無再
    援用之餘地。被上訴人請求移轉系爭土地所有權，為無理由
    等語，資為抗辯。
三、兩造不爭執之事實：
（一）系爭土地為上訴人所有。上訴人曾簽署授權書予林志龍，
      委由林志龍全權處理出售上訴人所有系爭土地事宜，系爭
      土地之授權價格定為100萬元。
（二）被上訴人於99年4月2日晚間與林志龍口頭達成系爭土地買
      賣價金之合意，並簽發面額100萬元支票1張交由林志龍簽
      收無誤，林志龍並於同日簽立收據予被上訴人。
（三）證據：授權書、土地所有權狀、土地登記謄本、支票及收
      據（見原審卷9-13頁）。
四、關於兩造間是否成立買賣契約，論述如下：
（一）上訴人雖抗辯：依民法第758條規定，關於不動產物權得
      喪之契約，應以書面為之，否則無效云云。惟按稱買賣者
      ，謂當事人約定一方移轉財產權於他方，他方支付價金之
      契約；當事人就標的物及其價金互相同意時，買賣契約即
      為成立，民法第345條定有明文。又不動產物權之移轉，
      應以書面為之，其移轉不動產物權書面未合法成立，固不
      能生移轉之效力。惟關於買賣不動產之債權契約，乃非要
      式行為，若雙方就其移轉之不動產及價金業已互相同意，
      則其買賣契約即為成立。出賣不動產之一方，自應負交付
      該不動產並使他方取得該不動產所有權之義務，買受人若
      取得出賣人協同辦理所有權移轉登記之確定判決，則得單
      獨聲請登記取得所有權，移轉不動產物權書面之欠缺，即
      因之而補正，有最高法院57年臺上字第1436號判例可資參
      照。依上揭說明，可知不動產物權變動之債權行為成立後
      ，當事人即得請求訂立物權行為之書面，或依訴訟程序取
      得勝訴判決代替上開書面，以完成物權行為所需之生效要
      件。亦即買賣不動產之債權契約並非要式行為，若買賣雙
      方就移轉標的之不動產及價金業已互相同意，買賣契約即
      為成立，出賣人即負有訂立移轉物權之書面，使買受人取
      得該不動產物權之義務；上開書面，可以法院之確定判決
      代替之。故雖未訂立書面物權契約，買受人或權利人仍得
      訴請出賣人或因契約約定而負義務之人辦理所有權移轉登
      記，於取得勝訴確定判決後，持該確定判決單獨辦理物權
      變動登記。另按98年1月23日修正民法第758條增訂第2項
      ，即不動產物權，依法律行為而取得、設定、喪失及變更
      者，非經登記，不生效力；前項行為，應以書面為之。其
      立法理由為：不動產物權之得、喪、變更之物權行為，攸
      關當事人之權益至鉅，為示慎重，並便於實務上作業，自
      應依當事人之書面為之，現行條文第760條之「書面」，
      究為債權行為，或為物權行為，適用上有不同見解，爰增
      訂第2項，並將上述第760條刪除。又此所謂「書面」，係
      指具備足以表示有取得、設定、喪失或變更某特定不動產
      物權之物權行為之書面而言。如為契約行為，須載明雙方
      當事人合意之意思表示，如為單獨行為，則僅須明示當事
      人一方之意思表示。同日修正刪除民法第760條原「不動
      產物權之移轉或設定，應以書面為之。」規定之修正刪除
      理由為：有關不動產物權之變動應具備書面方式，已於修
      正條文第758條增訂第2項規定，本條已無規定必要，爰予
      刪除。足見不動產物權之變動應具備書面，於修正前後並
      無不同，前揭最高法院57年臺上字第1436號判例仍應予遵
      循。從而上訴人抗辯民法第758條增訂第2項及刪除第760
      條後，物權行為已成要式行為，兩造未訂立書面契約，依
      民法第73條規定，法律行為無效，被上訴人僅憑林志龍簽
      收100萬元之支票，不得請求移轉系爭土地所有權登記云
      云，為不足採。
（二）經查兩造自承就系爭土地買賣只成立債權契約，而未訂立
      書面契約（見原審卷126頁），則兩造間就系爭土地之買
      賣，關於移轉之不動產及價金業已互相同意，買賣契約即
      為成立。依前揭說明，被上訴人自得訴請上訴人移轉系爭
      土地所有權，上訴人抗辯兩造未訂立物權移轉書面，契約
      無效云云，為不足採。上訴人雖又抗辯：負擔不動產物權
      移轉之債權契約，依民法第166條之1規定，其契約屬要式
      契約，應由公證人作成公證書始成立；若該契約未由公證
      人作成公證書，除非當事人已合意為不動產物權之移轉而
      完成登記者，否則不能單憑債權之買賣契約訴請移轉登記
      云云。然依民法債編施行法第36條第2項規定，雖88年4月
      21日修正公布之民法債編修正條文及施行法修正條文，自
      89年5月5日施行；但民法第166條之1施行日期，由行政院
      會同司法院另定之。而民法第166條之1尚未經行政院會同
      司法院訂定施行日期，故該規定尚未施行，上訴人執此否
      認有移轉系爭土地所有權之義務，亦不足採。
（三）依上所述，被上訴人本於買賣之法律關係，請求上訴人將
      系爭土地所有權移轉登記予伊，為有理由，應予准許。另
      雖上訴人曾抗辯已撤銷對其代理人林志龍之授權云云，然
      為被上訴人所否認，上訴人亦未舉證以實其說，復捨棄訊
      問證人林志龍（見原審卷113頁背面），上訴人此部分抗
      辯為不足採；況上訴人嗣又自認兩造間有成立口頭買賣契
      約（見本院卷13、17-18頁），顯已承認林志龍之代理行
      為；上訴人此部分抗辯不影響本件之論斷。附此敘明。
五、綜上，被上訴人依買賣之法律關係，請求上訴人將系爭土地
    所有權全部移轉登記予伊，為有理由，應予准許。原審為上
    訴人敗訴之判決，並無不合；上訴意旨指摘原判決不當，求
    予廢棄改判，為無理由。
六、兩造其餘之攻擊或防禦方法及未經援用之證據，經本院斟酌
    後，認為均不足以影響本判決之結果，無逐一詳予論駁之必
    要。併此敘明。
七、據上論結，本件上訴為無理由，依民事訴訟法第449條第1項
    、第78條，判決如主文。
中    華    民    國   100    年    7     月    12    日
                    民事第八庭
                        審判長法  官 許正順
                              法  官 蘇芹英
                              法  官 鄭威莉
正本係照原本作成。
不得上訴。
中    華    民    國   100    年    7     月    12    日
                              書記官 李垂福